---
title: "Análise de Dados do Indian Liver Patient Dataset — ILPD"
author: "Projeto de Mineração de Dados"
date: "`r format(Sys.Date(), '%d/%m/%Y')`"
output:
  pdf_document:
    toc: true
  html_document:
    toc: true
    toc_float: true
    number_sections: true
    theme: cosmo
---

```{r setup, include=FALSE}
options(stringsAsFactors = FALSE)
options(repos = c(CRAN = "https://cloud.r-project.org"))

instalar_e_carregar <- function(nome_do_pacote) {
  if (!requireNamespace(nome_do_pacote, quietly = TRUE)) {
    install.packages(nome_do_pacote, dependencies = TRUE)
  }
  suppressPackageStartupMessages(
    library(nome_do_pacote, character.only = TRUE)
  )
}

pacotes <- c("tidyverse", "knitr", "kableExtra", "rmarkdown", "scales")
invisible(lapply(pacotes, instalar_e_carregar))

knitr::opts_chunk$set(
  echo = FALSE,
  warning = FALSE,
  message = FALSE,
  fig.align = "center",
  out.width = "90%"
)

if (!file.exists("resultados/tabela_comparativa_final.csv")) {
  source("analise_ilpd.R")
}

ler_csv <- function(caminho) {
  readr::read_csv(caminho, show_col_types = FALSE)
}

formatar_tabela <- function(tabela) {
  names(tabela) <- gsub("_", " ", names(tabela))
  tabela %>%
    knitr::kable(booktabs = TRUE, digits = 4) %>%
    kableExtra::kable_styling(latex_options = c("striped", "scale_down", "HOLD_position"), font_size = 8)
}

formatar_metricas <- function(tabela) {
  tabela %>%
    dplyr::mutate(
      dplyr::across(
        dplyr::any_of(c("Acuracia", "Sensitividade", "Especificidade", "Precisao", "Recall", "F1", "AUC", "Score_Geral", "Melhor_Artigo_Acuracia", "Melhor_Projeto_Acuracia", "Melhor_Projeto_Sensitividade", "Melhor_Projeto_Especificidade", "Melhor_Projeto_F1", "Melhor_Projeto_AUC")),
        ~ scales::percent(.x, accuracy = 0.1)
      )
    )
}

incluir_imagem <- function(caminho) {
  if (file.exists(caminho)) {
    knitr::include_graphics(caminho)
  } else {
    cat(paste("Arquivo não encontrado:", caminho))
  }
}

metricas <- ler_csv("resultados/tabela_comparativa_final.csv")
melhores <- ler_csv("resultados/melhores_modelos_por_cenario.csv")
comparacao <- ler_csv("resultados/comparacao_com_artigo.csv")
resumo_estatistico <- ler_csv("resultados/resumo_estatistico.csv")
dimensao_base <- ler_csv("resultados/dimensao_base.csv")
estrutura_base <- ler_csv("resultados/estrutura_base.csv")
valores_ausentes <- ler_csv("resultados/valores_ausentes.csv")
distribuicao_classes <- ler_csv("resultados/distribuicao_classes.csv")
distribuicao_genero <- ler_csv("resultados/distribuicao_genero.csv")
```

# Introdução

As doenças hepáticas representam um problema relevante de saúde pública, pois podem evoluir de forma silenciosa e gerar complicações graves quando não são identificadas precocemente. Nesse contexto, técnicas de ciência de dados, mineração de dados e aprendizado de máquina podem auxiliar a identificação de padrões clínicos relacionados à presença ou ausência de doença hepática.

O objetivo desta análise é construir uma abordagem mais completa e competitiva para o **Indian Liver Patient Dataset — ILPD**, comparando diferentes modelos de classificação, tratando o desbalanceamento das classes e avaliando os resultados por meio de métricas além da acurácia.

# Descrição da base de dados

O ILPD contém registros de pacientes com variáveis demográficas e bioquímicas relacionadas à função hepática. A variável-alvo original, chamada `Selector`, assume valor `1` para pacientes com doença hepática e `2` para pacientes sem doença. Nesta análise, ela foi convertida para duas classes interpretáveis: **Doente** e **Saudavel**.

```{r dimensao-base}
formatar_tabela(dimensao_base)
```

As variáveis utilizadas na análise são apresentadas abaixo.

```{r estrutura-base}
formatar_tabela(estrutura_base)
```

A distribuição das classes mostra que a base é desbalanceada, com maior presença de pacientes doentes.

```{r distribuicao-classes-tabela}
formatar_tabela(distribuicao_classes)
```

```{r distribuicao-classes-grafico}
incluir_imagem("graficos/distribuicao_classes.png")
```

Também há predominância de pacientes do sexo masculino.

```{r distribuicao-genero-tabela}
formatar_tabela(distribuicao_genero)
```

```{r distribuicao-genero-grafico}
incluir_imagem("graficos/distribuicao_genero.png")
```

# Metodologia

A metodologia foi organizada para reduzir vazamento de dados e permitir comparação justa entre os modelos. As principais etapas foram:

1. carregamento do CSV localizado na pasta `dados/`;
2. renomeação das colunas para nomes claros;
3. conversão de `Gender` para fator;
4. conversão de `Selector` para as classes `Doente` e `Saudavel`;
5. verificação de valores ausentes, com atenção à variável `Albumin_and_Globulin_Ratio`;
6. separação estratificada em treino e teste;
7. validação cruzada estratificada com 10 folds no conjunto de treino;
8. tratamento do desbalanceamento com **upsampling dentro da validação cruzada**;
9. imputação por mediana, centralização, padronização e remoção de variáveis com variância zero dentro do fluxo de treino;
10. avaliação final apenas no conjunto de teste.

Foram testados os seguintes modelos:

- Regressão Logística;
- Random Forest;
- SVM com kernel radial;
- Naive Bayes;
- XGBoost.

As métricas principais foram **acurácia**, **sensitividade** e **especificidade**. Também foram calculadas **precisão**, **recall**, **F1-score** e **AUC**, quando disponíveis.

A análise foi repetida em três cenários:

- base completa;
- apenas pacientes homens;
- apenas pacientes mulheres.

# Análise exploratória

## Valores ausentes

A tabela abaixo apresenta a quantidade e o percentual de valores ausentes por variável. Quando existem valores faltantes em variáveis numéricas, o script usa imputação por mediana dentro do fluxo de treinamento, evitando uso indevido de informação do conjunto de teste.

```{r valores-ausentes}
formatar_tabela(valores_ausentes)
```

## Estatísticas descritivas

```{r resumo-estatistico}
formatar_tabela(resumo_estatistico)
```

## Distribuição das variáveis numéricas

```{r distribuicao-variaveis}
incluir_imagem("graficos/distribuicao_variaveis_numericas.png")
```

## Correlação entre variáveis numéricas

```{r correlacao}
incluir_imagem("graficos/matriz_correlacao.png")
```

# Resultados dos modelos

A tabela comparativa final reúne todos os cenários e modelos avaliados. O melhor modelo não deve ser escolhido apenas pela acurácia, pois a base é desbalanceada. Por isso, a análise considera conjuntamente acurácia, sensitividade, especificidade, F1-score e AUC.

```{r tabela-comparativa-final}
metricas %>%
  formatar_metricas() %>%
  formatar_tabela()
```

## Base completa

```{r resultados-completa}
metricas %>%
  dplyr::filter(Cenario == "Completa") %>%
  formatar_metricas() %>%
  formatar_tabela()
```

```{r grafico-acuracia-completa}
incluir_imagem("graficos/acuracia_modelos_completa.png")
```

```{r grafico-sens-esp-completa}
incluir_imagem("graficos/sensitividade_especificidade_completa.png")
```

```{r roc-completa}
incluir_imagem("graficos/curva_roc_melhores_modelos_completa.png")
```

```{r importancia-completa}
incluir_imagem("graficos/importancia_variaveis_melhor_modelo_completa.png")
```

## Apenas pacientes homens

```{r resultados-homens}
metricas %>%
  dplyr::filter(Cenario == "Homens") %>%
  formatar_metricas() %>%
  formatar_tabela()
```

```{r grafico-acuracia-homens}
incluir_imagem("graficos/acuracia_modelos_homens.png")
```

```{r grafico-sens-esp-homens}
incluir_imagem("graficos/sensitividade_especificidade_homens.png")
```

```{r roc-homens}
incluir_imagem("graficos/curva_roc_melhores_modelos_homens.png")
```

```{r importancia-homens}
incluir_imagem("graficos/importancia_variaveis_melhor_modelo_homens.png")
```

## Apenas pacientes mulheres

```{r resultados-mulheres}
metricas %>%
  dplyr::filter(Cenario == "Mulheres") %>%
  formatar_metricas() %>%
  formatar_tabela()
```

```{r grafico-acuracia-mulheres}
incluir_imagem("graficos/acuracia_modelos_mulheres.png")
```

```{r grafico-sens-esp-mulheres}
incluir_imagem("graficos/sensitividade_especificidade_mulheres.png")
```

```{r roc-mulheres}
incluir_imagem("graficos/curva_roc_melhores_modelos_mulheres.png")
```

```{r importancia-mulheres}
incluir_imagem("graficos/importancia_variaveis_melhor_modelo_mulheres.png")
```

# Comparação com o artigo

O artigo de referência testou modelos como ANN, Gaussian Naive Bayes, Generalized Linear Model, Regressão Logística, Random Forest, SVM e SVM com pesos de classe, com e sem seleção de atributos CFS. As acurácias aproximadas ficaram em torno de 71% a 76%, variando conforme o cenário.

A comparação abaixo usa os melhores resultados aproximados apresentados no artigo para cada cenário e os compara com os melhores modelos calculados por este projeto.

```{r comparacao-artigo}
comparacao %>%
  formatar_metricas() %>%
  formatar_tabela()
```

```{r grafico-comparacao-artigo}
incluir_imagem("graficos/comparacao_acuracia_artigo.png")
```

# Melhor modelo

A escolha do melhor modelo foi feita pelo `Score_Geral`, calculado a partir de acurácia, sensitividade, especificidade, F1-score e AUC. Essa escolha é mais adequada do que usar apenas acurácia, pois o problema envolve classes desbalanceadas e exige atenção tanto aos pacientes doentes quanto aos saudáveis.

```{r melhores-modelos-tabela}
melhores %>%
  formatar_metricas() %>%
  formatar_tabela()
```

```{r melhores-modelos-texto, results='asis'}
for (i in seq_len(nrow(melhores))) {
  cat(paste0(
    "- No cenário **", melhores$Cenario[i], "**, o melhor modelo pelo critério composto foi **",
    melhores$Modelo[i], "**, com acurácia de ", scales::percent(melhores$Acuracia[i], accuracy = 0.1),
    ", sensitividade de ", scales::percent(melhores$Sensitividade[i], accuracy = 0.1),
    ", especificidade de ", scales::percent(melhores$Especificidade[i], accuracy = 0.1),
    ", F1 de ", scales::percent(melhores$F1[i], accuracy = 0.1),
    " e AUC de ", scales::percent(melhores$AUC[i], accuracy = 0.1), ".\n"
  ))
}
```

# Discussão

A análise realizada apresenta vantagens importantes em relação a uma avaliação baseada apenas em acurácia. Primeiro, a divisão treino/teste foi estratificada, preservando a proporção das classes. Segundo, a validação cruzada de 10 folds foi aplicada apenas no conjunto de treino. Terceiro, o balanceamento por upsampling foi feito dentro do processo de validação cruzada, o que reduz o risco de vazamento de dados.

Outra vantagem é a comparação entre diferentes famílias de modelos: modelos lineares, métodos probabilísticos, máquinas de vetores de suporte, florestas aleatórias e gradient boosting. Essa diversidade aumenta a chance de encontrar uma solução robusta para padrões lineares e não lineares.

Entre as limitações, deve-se destacar que o ILPD é uma base pequena e desbalanceada, especialmente no subconjunto feminino. Por isso, os resultados podem variar conforme a partição treino/teste, as versões dos pacotes e os hiperparâmetros avaliados. Além disso, mesmo modelos com boa acurácia podem ter desempenho insuficiente em sensitividade ou especificidade, o que justifica a avaliação por múltiplas métricas.

# Conclusão

Este projeto apresenta uma análise completa do ILPD, desde a exploração dos dados até a comparação de modelos supervisionados. A base foi analisada em três cenários, com tratamento de desbalanceamento, validação cruzada e avaliação por múltiplas métricas.

A análise mostra que a escolha do melhor modelo depende do cenário e não deve ser feita apenas pela acurácia. Métricas como sensitividade, especificidade, F1-score e AUC fornecem uma visão mais completa do desempenho, especialmente porque a base é desbalanceada e envolve um problema de saúde.

Os arquivos produzidos pelo script permitem reproduzir os resultados, consultar as tabelas finais e visualizar os gráficos principais, tornando a entrega transparente, organizada e adequada para uma apresentação acadêmica.
