---
title: "Mineração de Dados Sensorial: Cream Cheese"
author: "Relatório gerado em R"
date: "`r format(Sys.Date(), '%d/%m/%Y')`"
output:
  html_document:
    toc: true
    toc_depth: 2
    number_sections: false
    theme: readable
    df_print: paged
    self_contained: true
  pdf_document:
    toc: true
    toc_depth: 2
    number_sections: false
---

```{r setup, include=FALSE}
knitr::opts_chunk$set(
  echo = FALSE,
  warning = FALSE,
  message = FALSE,
  fig.width = 9.5,
  fig.height = 5.8,
  dpi = 120
)

required_packages <- c("foreign", "cluster", "rpart", "knitr")
missing_packages <- required_packages[!vapply(required_packages, requireNamespace, logical(1), quietly = TRUE)]
if (length(missing_packages) > 0) {
  stop("Pacotes R ausentes: ", paste(missing_packages, collapse = ", "), call. = FALSE)
}

set.seed(20260608)

root_dir <- getwd()
zip_path <- file.path(root_dir, "SPSS_CreamCheese.zip")
if (!file.exists(zip_path)) {
  stop("Arquivo SPSS_CreamCheese.zip não encontrado em: ", root_dir, call. = FALSE)
}

extract_dir <- file.path(tempdir(), "cream_cheese_spss_rmd")
if (dir.exists(extract_dir)) {
  unlink(extract_dir, recursive = TRUE)
}
dir.create(extract_dir, showWarnings = FALSE)
utils::unzip(zip_path, exdir = extract_dir)
sav_files <- list.files(extract_dir, pattern = "\\.sav$", recursive = TRUE, full.names = TRUE)
if (length(sav_files) != 1) {
  stop("Esperava encontrar exatamente um arquivo .sav dentro do ZIP; encontrados: ", length(sav_files), call. = FALSE)
}

raw_data <- foreign::read.spss(sav_files[[1]], to.data.frame = TRUE, use.value.labels = FALSE)
data <- as.data.frame(raw_data, stringsAsFactors = FALSE)
source_nrow <- nrow(data)
source_ncol <- ncol(data)

id_vars <- c("Productname", "Productnumber", "Panellist", "Replicate", "Session", "Servingorder")
sensory_vars <- setdiff(names(data), id_vars)
target_var <- "MCreaminess"
driver_vars <- setdiff(sensory_vars, target_var)

data$Productnumber <- as.integer(data$Productnumber)
data$Panellist <- as.integer(data$Panellist)
data$Replicate <- as.integer(data$Replicate)
data$Session <- as.integer(data$Session)
data$Servingorder <- as.integer(data$Servingorder)
data$Productlabel <- paste0(sprintf("%02d", data$Productnumber), " - ", data$Productname)

expected_checks <- data.frame(
  Check = c("Linhas", "Colunas", "Valores ausentes", "Produtos", "Provadores", "Replicas", "Variaveis sensoriais"),
  Observado = c(
    source_nrow,
    source_ncol,
    sum(is.na(data)),
    length(unique(data$Productnumber)),
    length(unique(data$Panellist)),
    length(unique(data$Replicate)),
    length(sensory_vars)
  ),
  Esperado = c(240, 29, 0, 10, 8, 3, 23),
  Passou = c(
    source_nrow == 240,
    source_ncol == 29,
    sum(is.na(data)) == 0,
    length(unique(data$Productnumber)) == 10,
    length(unique(data$Panellist)) == 8,
    length(unique(data$Replicate)) == 3,
    length(sensory_vars) == 23
  ),
  stringsAsFactors = FALSE
)
if (!all(expected_checks$Passou)) {
  stop("Falha nas validacoes iniciais da base.", call. = FALSE)
}

fmt_num <- function(x, digits = 2) {
  ifelse(is.na(x), "", formatC(x, format = "f", digits = digits, decimal.mark = ","))
}

fmt_p <- function(p) {
  ifelse(is.na(p), "", ifelse(p < 0.001, "< 0,001", fmt_num(p, 3)))
}

fmt_pct <- function(x, digits = 1) {
  paste0(fmt_num(100 * x, digits), "%")
}

format_table <- function(df, digits = 3) {
  out <- df
  for (col in names(out)) {
    if (is.numeric(out[[col]])) {
      out[[col]] <- fmt_num(out[[col]], digits)
    }
  }
  out
}

kable_pt <- function(df, digits = 3, caption = NULL) {
  knitr::kable(
    format_table(df, digits = digits),
    format = "html",
    caption = caption,
    escape = TRUE,
    table.attr = "class='table table-striped table-condensed'"
  )
}

eta_sq_oneway <- function(y, group) {
  fit <- stats::aov(y ~ factor(group))
  an <- summary(fit)[[1]]
  an[["Sum Sq"]][1] / sum(an[["Sum Sq"]], na.rm = TRUE)
}

anova_rows <- lapply(sensory_vars, function(v) {
  fit <- stats::aov(data[[v]] ~ factor(data$Productnumber))
  an <- summary(fit)[[1]]
  means <- stats::aggregate(data[[v]], by = list(Productlabel = data$Productlabel), FUN = mean)
  names(means)[2] <- "Mean"
  means <- means[order(means$Mean), ]
  data.frame(
    Variable = v,
    P_value = an[["Pr(>F)"]][1],
    Eta_sq = eta_sq_oneway(data[[v]], data$Productnumber),
    Lowest_product = means$Productlabel[1],
    Lowest_mean = means$Mean[1],
    Highest_product = means$Productlabel[nrow(means)],
    Highest_mean = means$Mean[nrow(means)],
    stringsAsFactors = FALSE
  )
})
anova_results <- do.call(rbind, anova_rows)
anova_results <- anova_results[order(-anova_results$Eta_sq, anova_results$P_value), ]
significant_anova_count <- sum(anova_results$P_value < 0.05)

product_means <- stats::aggregate(
  data[sensory_vars],
  by = list(Productnumber = data$Productnumber, Productname = data$Productname),
  FUN = mean
)
product_means <- product_means[order(product_means$Productnumber), ]
product_means$Productlabel <- paste0(sprintf("%02d", product_means$Productnumber), " - ", product_means$Productname)
product_means <- product_means[, c("Productnumber", "Productname", "Productlabel", sensory_vars)]

creaminess_rank <- product_means[
  order(-product_means[[target_var]]),
  c("Productnumber", "Productname", "Productlabel", target_var, "MFat", "MChalky", "MMeltdown", "MFirm", "MSour")
]

corr_rows <- lapply(driver_vars, function(v) {
  ct <- stats::cor.test(data[[v]], data[[target_var]], method = "pearson")
  data.frame(
    Variable = v,
    Correlation = unname(ct$estimate),
    P_value = ct$p.value,
    Direction = ifelse(unname(ct$estimate) >= 0, "positiva", "negativa"),
    stringsAsFactors = FALSE
  )
})
corr_results <- do.call(rbind, corr_rows)
corr_results <- corr_results[order(-abs(corr_results$Correlation)), ]
top_positive_corr <- head(corr_results[order(-corr_results$Correlation), ], 6)
top_negative_corr <- head(corr_results[order(corr_results$Correlation), ], 6)

top_lm_vars <- head(corr_results$Variable, 6)
lm_formula <- stats::as.formula(paste(target_var, "~", paste(top_lm_vars, collapse = " + ")))
lm_fit <- stats::lm(lm_formula, data = data)
lm_summary <- summary(lm_fit)
lm_coefficients <- as.data.frame(lm_summary$coefficients)
lm_coefficients$Term <- rownames(lm_coefficients)
rownames(lm_coefficients) <- NULL
lm_coefficients <- lm_coefficients[, c("Term", "Estimate", "Std. Error", "t value", "Pr(>|t|)")]
names(lm_coefficients) <- c("Term", "Estimate", "Std_error", "T_value", "P_value")

tree_fit <- rpart::rpart(
  stats::as.formula(paste(target_var, "~ .")),
  data = data[, c(target_var, driver_vars)],
  method = "anova",
  control = rpart::rpart.control(cp = 0.01, minbucket = 10)
)
tree_importance <- data.frame(
  Variable = names(tree_fit$variable.importance),
  Importance = as.numeric(tree_fit$variable.importance),
  stringsAsFactors = FALSE
)
if (nrow(tree_importance) > 0) {
  tree_importance <- tree_importance[order(-tree_importance$Importance), ]
}

scaled_product <- scale(product_means[sensory_vars])
pca_fit <- stats::prcomp(scaled_product, scale. = FALSE)
pca_importance <- summary(pca_fit)$importance
pca_scores <- as.data.frame(pca_fit$x[, 1:5])
pca_scores$Productnumber <- product_means$Productnumber
pca_scores$Productname <- product_means$Productname
pca_scores$Productlabel <- product_means$Productlabel
pca_scores <- pca_scores[, c("Productnumber", "Productname", "Productlabel", "PC1", "PC2", "PC3", "PC4", "PC5")]
pca_loadings <- as.data.frame(pca_fit$rotation[, 1:5])
pca_loadings$Variable <- rownames(pca_loadings)
pca_loadings <- pca_loadings[, c("Variable", "PC1", "PC2", "PC3", "PC4", "PC5")]

dist_product <- stats::dist(scaled_product)
cluster_fit <- stats::kmeans(scaled_product, centers = 3, nstart = 100)
silhouette_fit <- cluster::silhouette(cluster_fit$cluster, dist_product)
avg_silhouette <- mean(silhouette_fit[, "sil_width"])
hclust_fit <- stats::hclust(dist_product, method = "ward.D2")

cluster_assignments <- data.frame(
  Productnumber = product_means$Productnumber,
  Productname = product_means$Productname,
  Productlabel = product_means$Productlabel,
  Cluster = cluster_fit$cluster,
  stringsAsFactors = FALSE
)
cluster_assignments <- cluster_assignments[order(cluster_assignments$Cluster, cluster_assignments$Productnumber), ]

cluster_profile_rows <- list()
global_means <- colMeans(product_means[sensory_vars])
global_sds <- apply(product_means[sensory_vars], 2, stats::sd)
for (cl in sort(unique(cluster_fit$cluster))) {
  idx <- cluster_fit$cluster == cl
  cluster_means <- colMeans(product_means[idx, sensory_vars, drop = FALSE])
  z_profile <- (cluster_means - global_means) / global_sds
  high_attrs <- names(sort(z_profile, decreasing = TRUE))[1:4]
  low_attrs <- names(sort(z_profile, decreasing = FALSE))[1:4]
  cluster_profile_rows[[length(cluster_profile_rows) + 1]] <- data.frame(
    Cluster = cl,
    Products = paste(product_means$Productlabel[idx], collapse = "; "),
    Above_average_attributes = paste(high_attrs, collapse = ", "),
    Below_average_attributes = paste(low_attrs, collapse = ", "),
    Mean_MCreaminess = mean(product_means[[target_var]][idx]),
    stringsAsFactors = FALSE
  )
}
cluster_profiles <- do.call(rbind, cluster_profile_rows)

target_high <- data[[target_var]] >= stats::quantile(data[[target_var]], 0.75, na.rm = TRUE)
base_rate <- mean(target_high)
rules <- list()

add_rule <- function(rule_name, condition) {
  antecedent_count <- sum(condition, na.rm = TRUE)
  hit_count <- sum(condition & target_high, na.rm = TRUE)
  if (antecedent_count == 0) {
    return(invisible(NULL))
  }
  confidence <- hit_count / antecedent_count
  rules[[length(rules) + 1]] <<- data.frame(
    Rule = rule_name,
    Antecedent_count = antecedent_count,
    Hit_count = hit_count,
    Support = hit_count / nrow(data),
    Confidence = confidence,
    Lift = confidence / base_rate,
    stringsAsFactors = FALSE
  )
}

for (v in driver_vars) {
  q25 <- stats::quantile(data[[v]], 0.25, na.rm = TRUE)
  q75 <- stats::quantile(data[[v]], 0.75, na.rm = TRUE)
  add_rule(paste0(v, " alto => MCreaminess alto"), data[[v]] >= q75)
  add_rule(paste0(v, " baixo => MCreaminess alto"), data[[v]] <= q25)
}

top_rule_vars <- head(corr_results$Variable, 8)
if (length(top_rule_vars) >= 2) {
  pairs <- utils::combn(top_rule_vars, 2, simplify = FALSE)
  corr_lookup <- setNames(corr_results$Correlation, corr_results$Variable)
  for (pair in pairs) {
    conds <- list()
    labels <- character(0)
    for (v in pair) {
      if (corr_lookup[[v]] >= 0) {
        conds[[v]] <- data[[v]] >= stats::quantile(data[[v]], 0.75, na.rm = TRUE)
        labels <- c(labels, paste0(v, " alto"))
      } else {
        conds[[v]] <- data[[v]] <= stats::quantile(data[[v]], 0.25, na.rm = TRUE)
        labels <- c(labels, paste0(v, " baixo"))
      }
    }
    add_rule(paste0(paste(labels, collapse = " + "), " => MCreaminess alto"), conds[[1]] & conds[[2]])
  }
}

rules_results <- do.call(rbind, rules)
rules_results <- rules_results[
  rules_results$Antecedent_count >= 12 &
    rules_results$Support >= 0.04 &
    rules_results$Lift >= 1.25,
]
rules_results <- rules_results[order(-rules_results$Lift, -rules_results$Confidence, -rules_results$Support), ]

control_rows <- lapply(sensory_vars, function(v) {
  fit <- stats::aov(
    stats::as.formula(paste(v, "~ factor(Productnumber) + factor(Panellist) + factor(Replicate) + factor(Session) + factor(Servingorder)")),
    data = data
  )
  an <- summary(fit)[[1]]
  terms <- trimws(rownames(an))
  get_anova_value <- function(term, column) {
    idx <- which(terms == term)
    if (length(idx) == 0) {
      return(NA_real_)
    }
    an[idx[1], column]
  }
  data.frame(
    Variable = v,
    Product_p = get_anova_value("factor(Productnumber)", "Pr(>F)"),
    Panellist_p = get_anova_value("factor(Panellist)", "Pr(>F)"),
    Replicate_p = get_anova_value("factor(Replicate)", "Pr(>F)"),
    Session_p = get_anova_value("factor(Session)", "Pr(>F)"),
    Servingorder_p = get_anova_value("factor(Servingorder)", "Pr(>F)"),
    Product_eta = get_anova_value("factor(Productnumber)", "Sum Sq") / sum(an[["Sum Sq"]], na.rm = TRUE),
    stringsAsFactors = FALSE
  )
})
control_effects <- do.call(rbind, control_rows)
control_summary <- data.frame(
  Effect = c("Produto", "Provador", "Replica", "Sessao", "Ordem de servico"),
  Significant_attributes_p_lt_0_05 = c(
    sum(control_effects$Product_p < 0.05, na.rm = TRUE),
    sum(control_effects$Panellist_p < 0.05, na.rm = TRUE),
    sum(control_effects$Replicate_p < 0.05, na.rm = TRUE),
    sum(control_effects$Session_p < 0.05, na.rm = TRUE),
    sum(control_effects$Servingorder_p < 0.05, na.rm = TRUE)
  ),
  stringsAsFactors = FALSE
)
target_control <- control_effects[control_effects$Variable == target_var, ]

top_anova <- head(anova_results, 6)
top_corr_plot <- corr_results[order(corr_results$Correlation), ]
top_corr_plot <- rbind(head(top_corr_plot, 6), tail(top_corr_plot, 6))
pc1_top_pos <- head(pca_loadings[order(-pca_loadings$PC1), c("Variable", "PC1")], 5)
pc1_top_neg <- head(pca_loadings[order(pca_loadings$PC1), c("Variable", "PC1")], 5)
pc2_top_pos <- head(pca_loadings[order(-pca_loadings$PC2), c("Variable", "PC2")], 5)
pc2_top_neg <- head(pca_loadings[order(pca_loadings$PC2), c("Variable", "PC2")], 5)
best_rules <- head(rules_results, 6)
```

## Executive Summary

- **Há sinal sensorial forte nos dados.** `r significant_anova_count` de `r length(sensory_vars)` atributos variam entre produtos com `p < 0,05`, então a base tem estrutura útil para comparar formulações.
- **Cremosidade é puxada por gordura e suavidade, e derrubada por farinosidade.** `MFat` é o atributo com maior correlação positiva com `MCreaminess` (`r fmt_num(top_positive_corr$Correlation[top_positive_corr$Variable == "MFat"], 3)`), enquanto `MChalky` é o principal sinal negativo (`r fmt_num(top_negative_corr$Correlation[top_negative_corr$Variable == "MChalky"], 3)`).
- **Os produtos formam territórios sensoriais distintos.** A PCA resume `r fmt_pct(sum(pca_importance[2, 1:2]))` da variação nos dois primeiros componentes, e o k-means separa três perfis de produto.
- **Os padrões são úteis, mas devem respeitar o desenho sensorial.** Produto e provador aparecem como efeitos importantes; réplica, sessão e ordem de serviço são menores para `MCreaminess`, mas continuam sendo checagens necessárias.

## Base e Validação

O relatório lê diretamente `SPSS_CreamCheese.zip`, extrai o arquivo `.sav` e usa `foreign::read.spss`. `Productnumber` é tratado como identidade do produto porque `Productname` não é único; o nome `A-Pr`, por exemplo, aparece em dois produtos diferentes.

```{r validation-table}
kable_pt(expected_checks, digits = 0, caption = "Checks de qualidade da base usada no relatório")
```

## Padrão 1 - Os produtos têm assinaturas sensoriais próprias

**Descrição.** A maior parte dos atributos sensoriais muda de forma estatisticamente detectável entre produtos.

**Evidência.** A ANOVA por atributo mostra que `r significant_anova_count` de `r length(sensory_vars)` atributos têm efeito de produto com `p < 0,05`. Os maiores tamanhos de efeito aparecem nos atributos abaixo.

```{r anova-table}
kable_pt(
  top_anova[, c("Variable", "P_value", "Eta_sq", "Lowest_product", "Highest_product")],
  digits = 3,
  caption = "Atributos que mais separam os produtos"
)
```

```{r anova-plot, fig.cap="Eta-quadrado dos principais efeitos de produto. Barras maiores indicam atributos mais discriminantes."}
anova_plot <- head(anova_results, 12)
barplot(
  rev(anova_plot$Eta_sq),
  names.arg = rev(anova_plot$Variable),
  horiz = TRUE,
  las = 1,
  col = "#4C78A8",
  xlab = "Eta-quadrado do efeito de produto",
  main = "Atributos que mais separam produtos"
)
```

**Interpretação.** Os produtos não se diferenciam apenas por ruído de provador. Atributos como firmeza, resistência e farinosidade são bons candidatos para descrever posicionamento sensorial e priorizar controle de qualidade.

**Limitação.** Essa primeira leitura isola produto. A checagem de controle no Padrão 7 mostra que provador também importa.

## Padrão 2 - Cremoso tende a ser gorduroso/manteigado e pouco farináceo

**Descrição.** `MCreaminess` aumenta junto de atributos ligados a gordura, manteiga e doçura, e cai quando crescem sinais de farinosidade, granulosidade ou gosto envelhecido.

**Evidência.** Correlações mais positivas e mais negativas com `MCreaminess`:

```{r corr-tables}
kable_pt(top_positive_corr[, c("Variable", "Correlation", "P_value")], digits = 3, caption = "Maiores correlações positivas com MCreaminess")
kable_pt(top_negative_corr[, c("Variable", "Correlation", "P_value")], digits = 3, caption = "Maiores correlações negativas com MCreaminess")
```

```{r corr-plot, fig.cap="Atributos mais associados a MCreaminess. Azul indica associação positiva; vermelho indica associação negativa."}
bar_cols <- ifelse(top_corr_plot$Correlation >= 0, "#4C78A8", "#E45756")
barplot(
  top_corr_plot$Correlation,
  names.arg = top_corr_plot$Variable,
  horiz = TRUE,
  las = 1,
  col = bar_cols,
  xlab = "Correlacao com MCreaminess",
  main = "Atributos mais associados a cremosidade"
)
abline(v = 0, col = "gray30")
```

O modelo linear exploratório usa os seis atributos mais correlacionados: `r paste(top_lm_vars, collapse = ", ")`. O R² ajustado é `r fmt_num(lm_summary$adj.r.squared, 3)`.

```{r lm-table}
kable_pt(lm_coefficients, digits = 3, caption = "Modelo linear exploratório para MCreaminess")
```

**Interpretação.** A cremosidade percebida parece ligada a uma experiência mais cheia, gordurosa e lisa. `MChalky` funciona como alerta sensorial: quando a sensação farinácea aumenta, a cremosidade tende a cair.

**Limitação.** Correlação e regressão exploratória não provam causalidade. Elas ajudam a priorizar hipóteses de reformulação e testes sensoriais.

## Padrão 3 - Produtos mais e menos cremosos formam um ranking acionável

**Descrição.** A média por produto mostra quais formulações devem servir como referência de cremosidade e quais merecem investigação.

**Evidência.** O produto mais cremoso em média é `r creaminess_rank$Productlabel[1]` (`r fmt_num(creaminess_rank[[target_var]][1], 2)`). O menor valor médio aparece em `r creaminess_rank$Productlabel[nrow(creaminess_rank)]` (`r fmt_num(creaminess_rank[[target_var]][nrow(creaminess_rank)], 2)`).

```{r creaminess-ranking-table}
kable_pt(
  creaminess_rank[, c("Productlabel", target_var, "MFat", "MChalky", "MMeltdown", "MFirm", "MSour")],
  digits = 2,
  caption = "Ranking médio de cremosidade por produto"
)
```

```{r creaminess-ranking-plot, fig.cap="Média de MCreaminess por produto. O ranking usa Productnumber como identidade."}
barplot(
  creaminess_rank[[target_var]],
  names.arg = creaminess_rank$Productlabel,
  las = 2,
  col = "#72B7B2",
  ylab = "Media de MCreaminess",
  main = "Ranking medio de cremosidade por produto"
)
```

**Interpretação.** O ranking é o ponto de partida mais direto para decisão: produtos no topo podem funcionar como benchmark sensorial, enquanto produtos na base sugerem investigação de textura, farinosidade ou acidez.

**Limitação.** A média resume 24 avaliações por produto. Ela prioriza, mas não substitui análise de consenso entre provadores.

## Padrão 4 - Existem três segmentos sensoriais de produto

**Descrição.** O k-means sobre as médias padronizadas dos 23 atributos separa os produtos em três grupos sensoriais.

**Evidência.** A silhueta média do agrupamento com três clusters é `r fmt_num(avg_silhouette, 3)`.

```{r cluster-table}
kable_pt(cluster_profiles, digits = 2, caption = "Perfis resumidos dos clusters")
```

```{r cluster-dendrogram, fig.cap="Cluster hierárquico dos produtos, usado como validação visual do agrupamento."}
plot(hclust_fit, labels = product_means$Productlabel, main = "Cluster hierarquico dos produtos", xlab = "", sub = "")
rect.hclust(hclust_fit, k = 3, border = c("#4C78A8", "#E45756", "#F58518"))
```

**Interpretação.** Os clusters condensam os produtos em territórios sensoriais comparáveis. Isso ajuda a escolher benchmarks e evita comparar produtos que vivem em perfis muito diferentes.

**Limitação.** Como há apenas 10 produtos, o cluster é um mapa exploratório. Ele é útil para conversa de produto, não para segmentação definitiva.

## Padrão 5 - A PCA resume a paisagem sensorial em dois eixos principais

**Descrição.** A PCA aplicada às médias por produto reduz 23 atributos a poucos eixos interpretáveis.

**Evidência.** PC1 explica `r fmt_pct(pca_importance[2, 1])` da variância e PC2 explica `r fmt_pct(pca_importance[2, 2])`; juntos, explicam `r fmt_pct(sum(pca_importance[2, 1:2]))`.

```{r pca-plot, fig.cap="Produtos no espaço PCA dos atributos sensoriais. Produtos próximos têm perfis médios mais parecidos."}
plot(
  pca_scores$PC1,
  pca_scores$PC2,
  type = "n",
  xlab = paste0("PC1 (", fmt_pct(pca_importance[2, 1]), " da variancia)"),
  ylab = paste0("PC2 (", fmt_pct(pca_importance[2, 2]), " da variancia)"),
  main = "Produtos no espaco PCA dos atributos sensoriais"
)
abline(h = 0, v = 0, col = "gray80", lty = 2)
text(pca_scores$PC1, pca_scores$PC2, labels = pca_scores$Productlabel, cex = 0.82)
```

```{r pca-loadings-tables}
kable_pt(pc1_top_pos, digits = 3, caption = "Atributos mais positivos em PC1")
kable_pt(pc1_top_neg, digits = 3, caption = "Atributos mais negativos em PC1")
kable_pt(pc2_top_pos, digits = 3, caption = "Atributos mais positivos em PC2")
kable_pt(pc2_top_neg, digits = 3, caption = "Atributos mais negativos em PC2")
```

**Interpretação.** A PCA transforma muitos atributos em uma leitura visual compacta: distância entre produtos representa semelhança de perfil, e as cargas mostram quais sensações empurram cada eixo.

**Limitação.** A PCA foi feita sobre médias por produto, então representa o mapa das formulações, não a variação individual de cada avaliação.

## Padrão 6 - Regras simples identificam combinações associadas à alta cremosidade

**Descrição.** Os atributos foram discretizados em alto/baixo por quartis para criar regras interpretáveis de alta cremosidade.

**Evidência.** A taxa base de alta cremosidade é `r fmt_pct(base_rate)`. As regras abaixo têm suporte, confiança e lift acima dos filtros mínimos.

```{r rules-table}
kable_pt(
  best_rules[, c("Rule", "Antecedent_count", "Hit_count", "Support", "Confidence", "Lift")],
  digits = 3,
  caption = "Principais regras associadas a alta cremosidade"
)
```

**Interpretação.** Regras com lift acima de 1 indicam condições em que alta cremosidade fica mais provável que na base total. Elas traduzem mineração de dados em hipóteses legíveis, como combinações de gordura alta e baixa farinosidade.

**Limitação.** Os limites vêm dos quartis desta base. Eles servem para triagem e formulação de hipóteses, não como especificação industrial final.

## Padrão 7 - Produto é consistente, mas provador também importa

**Descrição.** Modelos com produto, provador, réplica, sessão e ordem de serviço ajudam a separar padrão sensorial de artefato experimental.

**Evidência.** Número de atributos com efeito significativo (`p < 0,05`) em modelo aditivo por atributo:

```{r control-summary-table}
kable_pt(control_summary, digits = 0, caption = "Efeitos significativos por tipo de controle")
```

Para `MCreaminess`, o p-valor de produto é `r fmt_p(target_control$Product_p)`, de provador é `r fmt_p(target_control$Panellist_p)`, de réplica é `r fmt_p(target_control$Replicate_p)`, de sessão é `r fmt_p(target_control$Session_p)` e de ordem de serviço é `r fmt_p(target_control$Servingorder_p)`.

```{r tree-plot, fig.cap="Árvore de decisão exploratória para MCreaminess. A árvore complementa as correlações ao mostrar cortes interpretáveis."}
plot(tree_fit, uniform = TRUE, margin = 0.08, branch = 0.5)
text(tree_fit, use.n = TRUE, cex = 0.72)
```

```{r tree-importance-table}
kable_pt(head(tree_importance, 8), digits = 2, caption = "Importância de variáveis na árvore de MCreaminess")
```

**Interpretação.** Produto explica diferenças importantes, mas provador também aparece em muitos atributos. Portanto, os padrões mais confiáveis são os que combinam evidência por produto, coerência sensorial e checagem contra efeitos de desenho experimental.

**Limitação.** O modelo de controle trata efeitos como fixos. Um modelo misto seria mais formal para generalizar provadores, mas exigiria dependência adicional e sairia da restrição deste relatório.

## Próximos passos recomendados

1. Usar `r creaminess_rank$Productlabel[1]` como benchmark interno de alta cremosidade e comparar suas notas de `MFat`, `MChalky`, `MFirm` e `MMeltdown` contra produtos de menor desempenho.
2. Investigar os produtos no cluster de menor `Mean_MCreaminess`, priorizando redução de `MChalky`, `MGrainy` e sinais de leite envelhecido.
3. Repetir a análise com uma modelagem mista se a decisão exigir inferência formal sobre provadores além deste painel.

## Perguntas futuras

- O mesmo padrão de cremosidade aparece em dados de consumidores, ou só no painel treinado?
- As diferenças de `MCreaminess` permanecem quando os produtos são avaliados em contexto de uso real?
- Quais mudanças de formulação reduzem `MChalky` sem sacrificar firmeza ou resistência?

## Caveats e assumptions

- O relatório usa apenas o `.sav` dentro de `SPSS_CreamCheese.zip`.
- `Productnumber` é a identidade analítica do produto; `Productname` é rótulo descritivo.
- As análises são exploratórias e focadas em padrões úteis, não em prova causal.
- Nenhum pacote adicional foi instalado para compilar este HTML.
